臺灣新竹地方法院民事判決　　　　　　　 95年度訴字第588號
原　　　告　戊○○
　　　　　　　　　　　　五之二.
訴訟代理人　張堂歆律師
被　　　告　己○○○范乾相之.
　　　　　　辛○○○范乾相之.
　　　　　　壬○○○范乾相之.
　　　　　　甲○○○范乾相之.
　　　　　　　　　　　　133.
　　　　　　丙○○范乾相之承.
　　　　　　丁○○范乾相之承.
　　　　　　庚○○范乾相之承.
兼前列七人
共同訴訟代　乙○○范乾相之承.
理人
上列當事人間分割共有物事件，本院於民國96年4月24日言詞辯
論終結，判決如下：
    主      文
兩造共有坐落新竹縣關西鎮○○○段七一之一地號、地目田、面
積八六０二平方公尺土地，按附圖Ｄ案所示分割，即：編號Ｄ部
分，面積一六六九平方公尺土地，分歸被告丙○○取得；編號Ｄ
１部分，面積六九三三平方公尺土地，分歸原告取得。
訴訟費用由被告丙○○負擔百分之二十，餘由原告負擔。
    事實及理由
一、按當事人死亡者，訴訟程序在有繼承人、遺產管理人或其他
    依法令應續行訴訟之人承受其訴訟以前當然停止；承受訴訟
    人，於得為承受時，應即為承受之聲明；他造當事人，亦得
    聲明承受訴訟，民事訴訟法第168 條、第175 條第1 項、第
    2項分別定有明文。本件被告范乾相於民國（下同）94年3月
    2日死亡，其繼承人為己○○○、辛○○○、壬○○○、甲○○○、丙○○、丁○○、庚○○、乙○○等人，有戶籍謄
    本、繼承系統表附卷可稽，並經繼承人即被告己○○○等人
    於94年4月14日具狀聲明承受訴訟，核無不符，應予准許。
二、又民事訴訟法第254條第1項規定，訴訟繫屬中為訴訟標的法
    律關係，雖移轉於第三人，於訴訟無影響。本件訴訟繫屬中
    被告范乾相死亡，其繼承人己○○○、辛○○○、壬○○○
    、甲○○○、丙○○、丁○○、庚○○、乙○○承受訴訟後
    ，即成為本件訴訟之當事人（被告），嗣後前開人等縱於訴
    訟進行中分割遺產，就系爭原屬范乾相之應有部分權利3000
    分之582分歸被告丙○○單獨繼承並於94年7月21日辦畢繼承
    登記，惟其餘被告己○○○、辛○○○、壬○○○、甲○○○、丁○○、庚○○、乙○○仍未脫離訴訟而為
    當事人，合先敘明（臺灣高等法院暨所屬法院91年法律座談
    會民事類第29號提案審查意見參照）。
二、原告主張：
（一）坐落新竹縣關西鎮○○○段71之1地號、地目田、面積
      8,602平方公尺土地（下稱系爭土地）為原告與被告范乾
      相所共有，原告應有部分為500分之403，被告范乾相應有
      部分為3,000分之582。為達土地之使用便利，兩造並無不
      分割之協議，亦無不能分割之情事，今無法就分割方案達
      成協議，爰依法請求原物分割。並請求按附圖一甲案之方
      式為分割。
（二）系爭土地田地目，係屬特定農業區之農牧用地，僅能供作
      農業使用，而被告自承自55年開始即在該土地上耕作至，
      亦無不能耕作之情事。且依甲案方式分割後，該土地南面
      及東面均有屬國有之未登錄地，南面有水泥舖設之道路，
      東面亦有緊臨舖設柏油路面之既成道路，並有二棟三層樓
      高之建築物建在路旁，足見出入往來並無困難，不影響被
      告未來耕作之出入。而該路口有「現宰放山雞出售」之招
      牌，平日均供民眾通行無阻。又系土地依被告應有部分分
      割，被告僅能分得1,669平方公尺，少於0.25公頃，無法
      興建農舍使用，故依附圖一甲案之方式分割，亦不影響被
      告耕作使用之權益。
（三）又原告與被告范乾相及其餘兄弟於55年1月28日書立有分
      耕協議書，各自均依分耕協議而履行中，亦經被告自承在
      卷，則被告分得原分耕協議書中之土地，與分耕協議相符
      且與三、四十年長久以來所建立的生活秩序相同。再者，
      系爭土地原係原告與被告范乾相之父范運喜、范運添、范
      運和以應有部分各3分之1保持共有，原告於75年10月6日
      自范運添及范運和處取得應有部分3分之2，而受讓范運添
      及范運和管理使用部分。先父范運喜過世後，於82年4月
      28日以分割繼承之方式辦理繼承登記，被告范乾相取得系
      爭土地應有部分3000分之582，原告取得應有部分3000分
      之481，兩造繼續依原分耕協議使用系爭土地，從土地取
      得歷程觀之，亦應依原告主張之分割方法分割。
（四）系爭土地上現有原告居住數十年鋼架磚造鐵皮屋及磚造蓋
      水泥瓦等建物，若依被告主張如附圖一乙案之方式分割，
      造成原告須拆除已居住一輩子之上開建物，而有重大之不
      利益造成莫大之經濟損失而無處可住。再者，原告分耕之
      土地上有耕作之樹苗等多年生經濟作物，被告分耕之土地
      多年來均由被告栽種水稻等作物，如依被告之分割方法，
      更造成兩造土地利用、農作物之損害，而在未來又造成整
      地、施作田埂等有形之損害，益見被告之分割方法為無足
      取。
（五）系爭土地南面之水泥道路，最寬處約143公分、最窄處約
      97公分，與圍牆相隔之水溝最寬處約79公分、最窄處約52
      公分，若將水溝加蓋起來當成與原告路面連接成通路，更
      無任何通行之問題。又耕耘機以其所配備之橡膠輪胎計算
      ，最寬係91公分，由上述水泥道路之寬度而言，亦不妨害
      耕耘機之行駛通過，待行駛至稻田邊時再更換成下田翻土
      之鐵製輪圈。又兩造等前因分家而分耕，被告所分其他地
      區之土地，計算後尚有不足，乃以系爭地之部分作為補差
      額之數，為顧全被告耕作水路之便，乃將靠近水源及水道
      之田地，避免被告之土地被其他兄弟分得之土地包圍致用
      水不便，數十年來已佔地利之便，不宜分割時再以金錢找
      補。
（六）又系爭土地為兩造所共有，同段71地號係屬原告單獨所有
      ，而系爭土地中間之72之1地號亦屬原告單獨所有、其旁
      之72地號原告應有部分40分之33，與訴外人范金殿共有，
      由原告管理使用中；又系爭土地旁臨道路之71之7地號原
      告應有部分3分之1，與訴外人范乾火、范乾煥、范乾鑑、
      范乾安、范乾弘、林貞秀及范金燈、范金北、范家榮等人
      共有。由原告土地使用完整性考量，及71之7地號土地亦
      係第三人之土地，若土地所有權人不同意他人出入使用來
      看，自以原告主張之分割方法較有利於雙方土地之使用。
（七）為此聲明：兩造共有土地應依附圖一甲案之方式分割。
三、被告則以：
（一）系爭土地係兩造共有，暫時各自分管分作使用，被告目前
      分耕地周邊均屬他人土地，更無登錄國有道路適合耕作機
      械出入，致數十年耕作出入不便，僅能商借周邊土地所有
      權人出入。而原告所耕作持分土地全部面臨國有道路，出
      入方便，兩造目前均屬暫時分耕，並無分割協議確定位置
      ，被告願配合共有物分割事宜，但分得土地應面向國有道
      路。原告既承認系爭土地南面水泥道路是屬未登錄地，既
      未登錄就屬他人所有，只能暫借通行。又同段71之7地號
      已登錄為道路用地，且行駛數十年之久，是所有權人可向
      政府洽商徵收補償手續，已無可能不同意問題。至被告所
      持分土地面積1668.79平方公尺，不足0.25公頃，致不得
      興建農舍困境，因此不論耕具大小均必須攜往家中置放，
      耕地周邊也無合適道路方便農機出入，原告並未體諒，反
      而要求以附圖一甲案方式分割，有失手足之情。
（二）又依原告修正後之分割方案，讓被告之農地仍屬袋地農業
      耕地，無法正常通往公有道路。至原告擔心被告主張之分
      割方式有用水問題，僅是其借題阻止被告分割方案而已。
      蓋被告為了灌溉問題可以將地全部整平或利用連通管原理
      ，用水管導引高處水，或靠抽水馬達等方法，原告不必多
      慮。為此聲明：兩造共有土地應依附圖Ｄ案或Ｃ案方式為
      分割。
四、得心證之理由：
（一）原告主張系爭土地原為原告與被告范乾相所共有，原告應
      有部分為500分之403，被告范乾相應有部分為3000分之
      582之事實，業據其提出土地登記謄本為證，復為被告所
      不爭執，自堪信為真實。按各共有人，得隨時請求分割共
      有物。但因物之使用目的不能分割或契約訂有不分割之期
      限者，不在此限。民法第823條第1項定有明文。查系爭土
      地地目為田，有土地登記謄本在卷可按，依其使用目的並
      非不能分割，而兩造就系爭土地亦未定有不可分割之特約
      ，且迄今兩造尚未達成協議分割，為兩造所不爭，原告依
      法訴請裁判分割系爭土地，於法有據，應予准許。
（二）又共有物之分割，依共有人協議之方法行之。分割之方法
      ，不能協議決定者，法院得因任何共有人之聲請，命為左
      列之分配：一、以原物分配於各共有人。二、變賣共有物
      ，以價金分配於各共有人。以原物為分配時，如共有人中
      ，有不能按其應有部分受分配者，得以金錢補償之。民法
      第824條定有明文。又共有物之分割，應斟酌共有物之性
      質、經濟效益及全體共有人之利益，並應符合公平原則，
      且社會利益亦應考慮在內。經查，系爭土地三面臨未登錄
      地，北面以竹林及坡崁為界，西面臨老社寮鄉鄉南
      往玉山、北通關西鎮，南面臨未登錄地，現況舖設寬約一
      米之水泥路面，路面兩旁為高約70公分之排水溝，東面與
      未登錄地相鄰部分依土地使用現況已無明確界線，同段48
      、49地號與系爭土地及未登錄地相鄰部分舖有私設柏油農
      路，對外連接前開老社寮鄉道○○路口以鐵門封閉，另附
      圖一所示Ｂ部分土地上，有鋼架鐵皮磚造平方一間，Ｃ部
      分為磚造水泥瓦平房，並以磚造圍牆與房屋相連圍成Ａ部
      分，現均為原告使用中，附圖一示甲案部分為被告分管耕
      種範圍，其餘部分則為原告分管，原告除前開地上物外，
      其餘部分均種植樹苗使用等情，業據本院會同兩造勘驗現
      場，並囑託竹北地政事務所派員測量屬實，有勘驗筆錄（
      94年1月10日勘驗筆錄）、現場照片及地政事務所檢送之
      土地複丈成果圖在卷可憑。
（三）本院審酌如附圖Ｄ案所示之分割方案，亦即沿原告現居住
      使用之房屋圍牆為界，依被告持分分割出相等面積之面臨
      老社寮鄉道之方形土地，為被告所有，既兼顧原告房屋占
      有使用系爭土地之現況分割，日後不致衍生拆屋還地糾紛
      ，可保持房屋之經濟價值，且被告分得之土地可面臨老社
      寮鄉道對外聯絡，亦不會衍生袋地通行權之糾紛，應符合
      各共有人之利益。至原告主張應依土地使用現況分割，由
      被告分得如附圖一標示甲案部分，或依附圖Ａ案、Ｂ案方
      式為分割云云，並提出分耕協議書一件為證。被告雖亦不
      否認兩造現依附圖一方式耕作使用系爭土地。惟按裁判分
      割共有物，如採原物分割者，法院僅須斟酌共有物之性質
      及其經濟效用，作公平合理之分配即可。各共有人在分割
      前之使用狀況，固應加以考量，惟該使用狀況縱共有人間
      有分管之約定，法院亦不受其拘束。亦即除共有人另有特
      約外，分割契約並非默示按使用狀態分割（最高法院54
      年度台上字第926號判決）。因此，共有物若依分管現狀
      分割，顯失公平或不合經濟利益者，法院更無受該分管契
      約拘束之理（最高法院87年度台上字第444號判決）。查
      兩造雖依分管約定，由被告耕作使用附圖一甲案部分土地
      ，原告使用其餘部分土地，惟本件如按分管現狀為分割，
      則被告所分得之土地勢必形成袋地，其上方雖有其他地主
      所私設之柏油農路（卷一第44頁正、反面照片1至4），惟
      出口處設有鐵門關閉（卷一第47頁正、反面照片1至4，勘
      驗時鐵門關閉），如他地主不允許通行勢必衍生糾紛，又
      南面之未登錄地現況為寬約一米之水泥路面，雖得供被告
      現耕作之土地對外連接至老社寮鄉道○○路面寬僅一米，
      且兩旁為高約70公分之排水溝，耕耘機出入不易又危險，
      顯不利農作，並非洽當。至原告雖又主張得按附圖Ａ案分
      割，亦即被告分得之Ａ部分土地，除被告現耕作部分外，
      另沿原告房屋牆面外之共有土地部分亦分歸被告所有，俾
      被告得利用該部分土地與未登錄之水泥地面通道相連，即
      可增加通道寬度方便被告耕作並對外聯繫（卷一第45頁反
      面照片7、第46頁正面照片10）。然查，系爭土地地勢較
      低，與前揭水泥路面之未登錄地落差約1公尺多，且原告
      房屋右邊牆面旁搭有石棉瓦遮雨棚架，地上有化糞池排水
      管及電線桿二支等情（卷一第45頁反面照片7），業據本
      院履勘現場查明屬實，有勘驗筆錄在卷可按（95年11月6
      日勘驗筆錄）。是以此方式分割，受限於現場地勢高低落
      差、地上物、電線桿、排水溝等因素，能否如原告所主張
      其願將落差部分填平，地上物移除而供被告通行，實有可
      疑。再者，原告主張如附圖Ｂ案之分割方案，因受限於農
      業發展條例第16 條第2項後段，分割後之宗數不得超過共
      有人人數之限制，致原告所主張沿被告現耕地左邊留寬三
      公尺分歸被告所有之通路亦不能與未登錄地相連而通行至
      老社寮鄉道，亦即中間仍夾有一小塊原告分得之土地，顯
      見此方案亦不能解決被告對外聯絡之問題，而非可採。至
      被告另主張附圖Ｃ案及附圖一乙案之分割方式，前者使原
      告分得之土地幾乎一分為二，後者將致原告需拆除現居住
      使用之地上物，造成原告經濟上之不利益，均非可採，一
      併敘明。
五、綜上，系爭土地之分割，為符合公平原則、社會經濟利益及
    全體共有人之利益，應採如附圖Ｄ案所示之分割方式。又系
    爭土地原屬被告范乾相之應有部分未經公同共有登記，被告
    陳有妹、辛○○○、壬○○○、甲○○○、丁○○、庚○○
    、丙○○、乙○○等人即以分割繼承方式，於94年7月21日
    辦畢繼承登記，由被告丙○○單獨取得范乾相之應有部分，
    有有土地記謄本在卷可稽。依內政部84年4月28日臺內地字
    第8474679號函釋意旨：分割繼承登記得直接以「分割繼承
    」登記原因辦理，免先辦理公同共有之繼承登記，此係為便
    民服務及簡化作業程序而為此規定。依內政部之見解，繼承
    登記手續可直接以分割繼承方式辦理，民法第759條所稱「
    非經登記，不得處分其物權」其「登記」一詞，並不侷限於
    繼承登記，應可包括「分割繼承」之登記，故基於實務上之
    需要，由登記主管切合簡政便民，准予民眾於申辦繼承登記
    時，得直接以「分割繼承」為登記原因辦理登記，無須先行
    辦理公同共有登記，再行辦理分割登記手續。
    本件被告陳有妹、辛○○○、壬○○○、甲○○○、丁○○
    、庚○○、丙○○、乙○○於言詞辯論終結前既已完成分割
    繼承登記，由被告丙○○單獨繼承辦畢登記，則本院自得判
    決定分割方法，由被告丙○○取得如附圖Ｄ案所示Ｄ部分、
    面積1,669平方公尺之土地，另附圖Ｄ案所示Ｄ1部分、面積
    6,933平方公尺土地則分歸原告取得。
六、末按，本件共有土地之分割，兩造均蒙其利，爰命兩造按其
    應有部分之比例負擔訴訟費用。
七、訴訟費用負擔之依據：民事訴訟法第80條之1。
中　　華　　民　　國　　96　　年　　5　 　月　　11　　日
                  民事第二庭    法　官　楊明箴
以上正本係照原本作成。
如對本判決上訴，須於判決送達後20日內向本院提出上訴狀。
中　　華　　民　　國　　96　　年　　5　 　月　　11　　日
                                書記官　龔紀亞
